【裁判字號】    95,婚,180
【裁判日期】    950912
【裁判案由】    確認婚姻關係不成立等
【裁判全文】
臺灣板橋地方法院民事判決               95年度婚字第180號
原      告  丙○
                        樓
訴訟代理人  歐斐文律師
被      告  乙○○
上列當事人間請求確認婚姻關係不成立事件，本院於中華民國95
年8 月29日言詞辯論終結，判決如下：
    主    文
確認原告與被告之婚姻關係不成立。
訴訟費用由被告負擔。
    事實及理由
一、原告主張：兩造於民國86年7 月4 日結婚，育有一女甲○○
    ，嗣因感情不諧，於89年12月13日協議離婚，並辦畢離婚登
    記，又於89年12月14日在未舉行任何公開儀式情況下，填寫
    結婚證書，向戶政事務所辦理結婚登記。查兩造並無舉行公
    開儀式，亦無二人以上之證人，不具備民法第982 條第1 項
    之法定要件，是兩造結婚自屬無效，為此提起本件訴訟。並
    聲明：請求確認兩造間之婚姻關係不存在。
二、被告方面：對於原告之主張無意見，兩造沒有舉行公開儀式
    。
三、本院當庭協議簡化整理兩造本件事實上及法律上之爭點如下
    ：
(一)確認原告請求權基礎，如卷附書狀及以前筆錄所特定之型態
    。
(二)就兩造請求權之原因事實所主張之證據方法如卷附物證及所
    聲明之人證。
四、兩造於86年7 月4 日結婚，育有一女甲○○，嗣因感情不諧
    ，於89年12月13日協議離婚，並辦畢離婚登記之事實，有戶
    籍謄本附卷可證。原告又主張：兩造於89 年12 月14日在未
    舉行任何公開儀式情況下，填寫結婚證書，向戶政事務所辦
    理結婚登記之情，為被告所不爭執。並據證人即被告之妹林
    玫慧、被告之妹夫吳鎬基於本院94年度婚字第592 號確認婚
    姻無效事件中證述明確。此經本院調卷查明無訛，並有言詞
    辯論筆錄附卷可證。是本院綜上事證，自堪信原告之主張為
    真正。
五、按結婚，應有公開儀式及二人以上之證人。民法第982 條第
    1 項定有明文。所謂結婚應有公開之儀式，係指結婚之當事
    人應行定式之禮儀，使不特定人得以共聞共見認識其為結婚
    者而言。結婚不具備民法第982 條第1 項之方式者，其結婚
    無效。民法第988 條第1 款亦定有明文。其次，我國民法雖
    無婚姻不成立之規定，但是，理論上，法律行為必須成立後
    ，才有是否無效之問題，民事訴訟法第568 條第1 項亦規定
    得提起確認婚姻不成立之訴，是以，如未具備公開結婚儀式
    ，即屬無結婚行為，欠缺法律行為之特定成立要件，婚姻根
    本不成立，是以得訴請確認婚姻關係不成立。查兩造結婚未
    舉行任何定式之禮儀，使不特定人得以共聞共見認識其為結
    婚，是兩造顯無結婚行為。又確認婚姻不成立之訴，為民事
    訴訟法第568 條所定，兩造既無結婚行為，惟戶籍登記上仍
    為兩人婚姻之登記，致與事實不符，堪認原告有以確認判決
    除去此不明確法律關係之必要，從而，原告提起本件訴訟為
    有理由，應予准許。
六、訴訟費用負擔之依據：民事訴訟法第78條。
中    華    民    國    95    年    9     月    12    日
                    家事庭  法  官  毛崑山
以上正本證明與原本無異。
如對本判決不服，應於判決送達後20日內向本院提出上訴狀。
中    華    民    國    95    年    9     月    12    日
                            書記官  廖宮仕


司法院資訊處製作；財團法人民間司法改革基金會備份。
